ACORDAO-COMPLETO-2385743

ACÓRDÃO 2256/2020 ATA 32/2020 - PLENÁRIO

VISTO, relatado e discutido pedido de reexame interposto por Eli Lilly do Brasil Ltda. contra o Acórdão 914/2019-TCU-Plenário. 
ACORDAM os Ministros do Tribunal de Contas da União, reunidos em sessão do Plenário, ante as razões expostas pelo relator, e com fundamento no art. 48 da Lei 8.443/1992, em:
9.1. conhecer do pedido de reexame e negar-lhe provimento;
9.2. dar ciência desta deliberação ao recorrente.

Pedido de reexame interposto contra acórdão que proferiu determinação em processo de representação sobre possíveis irregularidades em pregão eletrônico que tinha por objeto registro de preços para aquisição de insulina humana (NPH e regular).

Ministério da Saúde (vinculador).

3. Interessados/Responsáveis/Recorrentes:
3.1. Interessado: Eli Lilly do Brasil Ltda (43.940.618/0001-44)
3.2. Recorrente: Eli Lilly do Brasil Ltda (43.940.618/0001-44).

13.1. Ministros presentes: José Mucio Monteiro (Presidente), Walton Alencar Rodrigues (Relator), Benjamin Zymler, Augusto Nardes, Aroldo Cedraz, Raimundo Carreiro, Ana Arraes e Bruno Dantas.
13.2. Ministro-Substituto convocado: Augusto Sherman Cavalcanti.
13.3. Ministros-Substitutos presentes: Marcos Bemquerer Costa, André Luís de Carvalho e Weder de Oliveira.

WALTON ALENCAR RODRIGUES

Ministra Ana Arraes.

Adoto, como relatório, instrução elaborada no âmbito da Secretaria de Recursos (peças 74-75) :
INTRODUÇÃO
Trata-se de pedido de reexame interposto pela Eli Lilly do Brasil Ltda. (peça 56) contra o Acórdão 914/2019-TCU-Plenário (peça 22) , relatora Exm. Ministra Ana Arraes.
A deliberação recorrida apresenta o seguinte teor:
VISTA, relatada e discutida esta representação, formulada por Nova Química Farmacêutica S.A., com pedido de medida cautelar, na qual aduz possível ilegalidade em decisão administrativa que resultou em sua inabilitação no Pregão Eletrônico 85/2018, conduzido pelo Ministério da Saúde - do tipo menor preço por item, no valor de R$ 84.647.440,80 -, cujo objeto consistiu no registro de preços para aquisição de insulina humana (NPH e regular) .
ACORDAM os ministros do Tribunal de Contas da União, reunidos em sessão extraordinária do Plenário, ante as razões expostas pela relatora, em:
9.1. conhecer da representação e considerá-la procedente;
9.2. considerar ilegal o ato de inabilitação da representante no certame em questão, por ofensa às disposições contidas no art. 30, §§ 1º e 2º, da Lei 8.666/1993 e aos princípios da razoabilidade e da isonomia;
9.3. determinar ao Ministério da Saúde, com fundamento no art. 250, inciso II, do Regimento Interno do TCU, que:
9.3.1. adote as medidas necessárias à realização de novo certame com vistas à substituição do Pregão Eletrônico 85/2018, em razão da inabilitação indevida da empresa Nova Química Farmacêutica S.A.;
9.3.2. estabeleça no edital da nova licitação, de forma clara e objetiva, os requisitos de qualificação técnica que deverão ser demonstrados pelos licitantes, os quais deverão estar baseados em estudos técnicos os quais evidenciem que as exigências constituem o mínimo necessário à garantia da regular execução contratual, ponderados seus impactos em relação à competitividade do certame;
9.3.3. somente adquira, a partir da ata de registro de preços decorrente do Pregão Eletrônico 85/2018, os quantitativos estritamente necessários à recomposição e à manutenção dos estoques estratégicos de insulina do Ministério da Saúde, apenas durante o período necessário à conclusão da nova licitação.
9.4. informe a este Tribunal, no prazo de 60 (sessenta) dias, atendimento às medidas indicadas no subitem anterior; e
9.5. arquivar o processo, após ciência deste acórdão ao Ministério da Saúde, à representante e à interessada, sem prejuízo de que a Secretaria de Controle Externo de Aquisições Logísticas monitore as determinações acima.
HISTÓRICO 	
Cuidam os autos de representação formulada por Nova Química Farmacêutica S.A., com pedido de medida cautelar, na qual aduz possível ilegalidade em decisão administrativa que resultou em sua inabilitação no Pregão Eletrônico 85/2018, conduzido pelo Ministério da Saúde - do tipo menor preço por item, no valor de R$ 84.647.440,80 -, cujo objeto consistiu no registro de preços para aquisição de insulina humana (regular e NPH) .
A representante foi inabilitada no certame por não ter comprovado, segundo o órgão, "aptidão para fornecimento de bens em características e quantidades e prazos compatíveis com o objeto da licitação", em atenção à regra contida no subitem 7.1 do Termo de Referência.
Considerando que o subitem 7.1 do Anexo - Termo de Referência do edital do Pregão Eletrônico 85/2018 - tinha teor genérico e tendo em vista a violação dos princípios da razoabilidade e isonomia, notadamente na interpretação restritiva do comando editalício, entendeu-se que houve inabilitação indevida da empresa Nova Química Farmacêutica S.A. 
Assim, por meio do Acórdão 914/2019-TCU-Plenário (peça 22) , foi considerado ilegal o ato de inabilitação da representante no certame em questão e foi determinado ao Ministério da Saúde, entre outras, que adote as medidas necessárias à realização de novo certame com vistas à substituição do Pregão Eletrônico 85/2018, em razão da inabilitação indevida da empresa Nova Química Farmacêutica S.A.
As empresas Nova Química Farmacêutica S.A. e Eli Lilly do Brasil Ltda. opuseram embargos de declaração contra o Acórdão 914/2019-TCU-Plenário (peça 22) , cujo julgamento ocorreu por meio do Acórdão 1538/2019-TCU-Plenário (peça 48) , nos seguintes termos: i) não conheceu dos embargos em vista da ilegitimidade processual da empresa Nova Química Farmacêutica S.A. e ii) conheceu dos embargos de declaração opostos pela empresa Eli Lilly do Brasil Ltda. e, no mérito, rejeitá-los.
Examina-se, nesta oportunidade, o pedido de reexame (peça 56) interposto pela empresa Eli Lilly do Brasil Ltda. contra o Acórdão 914/2019-TCU-Plenário (peça 22) .
EXAME DE ADMISSIBILIDADE 
O recurso preenche os requisitos de admissibilidade, conforme exigência do art. 48, parágrafo único, da Lei 8.443/1992 (Lei Orgânica do TCU) c/c art. 285, caput e §2º, e 286, parágrafo único, do RI/TCU. Refere-se, ainda, a responsável legitimado e meio recursal adequado para impugnar o Acórdão 914/2019-TCU-Plenário (peça 22) .
Dessa forma, ratificam-se as propostas de conhecimento do recurso, com efeito suspensivo, formuladas nos exames de peças 66-67, e acolhidas pelo Relator, Ministro Walton Alencar Rodrigues, conforme Despacho de peça 69.
EXAME DE MÉRITO
Delimitação do recurso
	No recurso trazido (peça 56) , em síntese, será necessário verificar se o subitem 7.1 do Termo de Referência prejudicou o caráter isonômico da licitação realizada por meio do edital do Pregão Eletrônico 85/2018, conduzido pelo Ministério da Saúde.
Do argumento de clareza do edital
Sobre o quesito de clareza do edital, a recorrente sustenta que não houve falta de objetividade do edital, pois a cláusula contida no subitem 7.1 do Termo de Referência pode ser interpretada também como semelhante.
Na esteira, sustenta que a empresa Nova Química foi inabilitada acertadamente, pois ela se limitou a comprovar aptidão técnica para o fornecimento de medicamentos que não possuem características semelhantes às da insulina. Nas palavras da recorrente:
41. Com efeito, a demonstração de fornecimento de medicamentos sintéticos e semissintéticos não pode ser reconhecida como suficiente para demonstração de capacidade técnica para fornecimento e transporte de materiais biológicos, uma vez que tais produtos não guardam a mesma proporção de complexidade.
42. Ora Nobres Julgadores, não há compatibilidade, identidade ou semelhança de características entre um (produto biológico) e outro (produtos sintéticos ou semissintéticos) .
Assim, sustenta-se que não se trata de ausência de objetividade de cláusula do edital, mas sim inobservância mínima de suas disposições por parte da empresa Nova Química.
Análise
Em regra, as exigências para demonstração da capacidade técnico-operacional devem se limitar à comprovação de execução de obras e serviços similares ou equivalentes, não se admitindo, sem a devida fundamentação, a exigência de experiência em determinado tipo de metodologia executiva. Tal raciocínio pode ser reforçado pela Súmula TCU 177:
SÚMULA TCU 177: A definição precisa e suficiente do objeto licitado constitui regra indispensável da competição, até mesmo como pressuposto do postulado de igualdade entre os licitantes, do qual é subsidiário o princípio da publicidade, que envolve o conhecimento, pelos concorrentes potenciais das condições básicas da licitação, constituindo, na hipótese particular da licitação para compra, a quantidade demandada uma das especificações mínimas e essenciais à definição do objeto do pregão.
No presente, caso, por meio do Parecer Técnico S/N/2018/CGAFB/DAF/SCIE/MS, de 27/11/2018 (peça 3) , a empresa Nova Química foi inabilitada do edital do Pregão Eletrônico 85/2018, conduzido pelo Ministério da Saúde, por não ter atendido a exigência de qualificação técnica, notadamente quanto ao disposto no subitem 7.1 do Termo de Referência (anexo do edital do pregão eletrônico) , que assim dispõe:
"7.1. Comprovação de aptidão para fornecimento de bens em características e em quantidades e prazos compatíveis com o objeto desta licitação, ou com o item pertinente, por meio da apresentação de atestados fornecidos por pessoas jurídicas de direito público ou privado."
Contudo, conforme consignado no Voto da Ministra-Relatora (peça 23) , houve contradição entre os motivos apontados para inabilitar empresa Nova Química:
7. A fundamentação para a inabilitação concentrou-se na questão do registro do medicamento Insuliv R, uma das insulinas humanas ofertadas pela representante em sua proposta. Nesse ponto, constou daquele documento a seguinte conclusão: " (...) as bases técnicas e científicas da conclusão da análise do registro do medicamento Insuliv R foram REPROVADAS, não sendo possível concluir pela garantia da qualidade, segurança e eficácia para o pedido de registro do produto Insuliv R® (insulina humana) ".
8. Posteriormente, em resposta a questionamento formulado pela representante após encerramento da etapa de lances, o Ministério da Saúde reafirmou que a inabilitação foi motivada exclusivamente pela entrega de atestados referentes ao fornecimento de medicamentos sintéticos e semissintéticos, não registrados por meio da RDC 55/2010 da Anvisa, que trata especificamente de produtos biológicos; em outras palavras: toda a argumentação afeta ao registro do Insuliv R teria sido em caráter complementar, a título informativo, apenas.
9. Em verdade, tendo o órgão reconhecido, no mesmo parecer técnico, que as insulinas humanas consignadas na proposta da representante (entre as quais o Insuliv R) possuíam registro ativo junto ao Anvisa, soa contraditória a conclusão acima a respeito de eventual reprovação daquele medicamento. Inferência precipitada, que se justifica por aparente lacuna no exame ministerial, consistente na falta de verificação de que a interessada logrou êxito em seu recurso interposto contra decisão original da Anvisa de reprovação do registro, conforme evidenciado nos autos (peça 1, p. 36-39) . (grifei) 
Posteriormente, conforme consignado no Voto da Ministra-Relatora (peça 23, p. 2) , em nova análise recursal, o Ministério da Saúde ratificou a tese de incompatibilidade dos atestados em relação às características dos produtos e em relação à comprovação de fornecimento das insulinas nas quantidades cotadas (peça 13, p. 12-18) :
11. A seu ver, até mesmo o atestado referente à produção e entrega do Hibor - medicamento que, segundo a representante, seria também biológico - não poderia ter sido aceito, porque: i. a sua faixa térmica de conservação seria distinta da dos medicamentos desejados pela pasta, o que impactaria o manejo e o transporte desse produto; e ii. as quantidades previstas nesse atestado representariam apenas 0,3% do volume estimado para contratação.
Assim, é possível constatar a subjetividade da conclusão em alguns trechos da análise do Ministério da Saúde (peça 4, p. 6 e 7) : "faixa térmica de conservação seria distinta da dos medicamentos desejados", "impactaria o manejo e o transporte desse produto" e "quantidade previstas nesse atestado representariam apenas 0,3% do volume estimado para contratação", o que foi corroborado pela Ministra-Relatora (peça 23, p. 2-3) :
14. Se a intenção do ministério, desde a origem, foi aceitar somente atestados atinentes às chamadas insulinas biológicas, deveria ter exigido documentos comprobatórios do fornecimento de medicamentos idênticos ao objeto licitado - e não compatíveis com esse. Ressalto tal ponto de vista a título argumentativo, apenas, haja vista se tratar de hipótese que, a depender do objeto, pode ser considerada ilegal por este Tribunal, conforme sugerem os precedentes a seguir: 
 (...) 
15. Nesse contexto, é duvidosa a recusa do ministério em aceitar os atestados da representante sob a justificativa de que estariam associados a medicamentos sintéticos ou semissintéticos. Consoante vasta jurisprudência deste Tribunal, a demonstração de qualificação técnica (no caso, qualificação técnico-operacional) deve ficar adstrita a exigências minimamente necessárias que visem a averiguar a aptidão da proponente no fornecimento de produto ou serviço em quantidade e prazo compatíveis com o objeto licitado.
Por essa razão, entende-se pelo não provimento das razões recursais apresentadas.
Do argumento de validade da desclassificação da Nova Química
Em síntese, a recorrente aduz que a desclassificação da empresa Nova Química foi regular, haja vista que a empresa não demonstrou a capacidade de fornecimento de quantitativo de produtos com características e complexidades semelhantes com o objeto da licitação.
Na construção do argumento, a recorrente cita a Súmula 263 do TCU e pontua que: i) a premissa do acórdão foi equivocada, pois foi considerado padrões com qualidades distintas; ii) inexiste compatibilidade ou semelhança entre os medicamentos constantes no atestado e a insulina; e houve ausência de demonstração de aptidão técnica me relação às quantidades.
Assim, pede-se o reconhecimento a ausência de conduta da recorrente e a reforma da condenação imposta.
Análise
O argumento apresentado é complementar à razão recursal de clareza do edital, quesito analisado e já refutado conforme conclusão acima exposta.
Complementarmente, cabe pontuar que a Súmula 263 do TCU deve estar compatibilizada com os demais entendimentos acerca da exigência de habilitação técnica, notadamente em relação aos que tratam de exigências de técnicas ou tipologias específicas sem a devida fundamentação.
Nesse diapasão, a exigência, como critério de habilitação, de atestados de qualificação técnica comprovando tipologias específicas, a princípio, caracteriza restrição ao caráter competitivo da licitação: Nessa mesma lógica:
Caracteriza restrição à competitividade da licitação a exigência, como critério de habilitação, de atestado de qualificação técnica comprovando experiência em tipologia específica de serviço, salvo se imprescindível à certeza da boa execução do objeto e desde que devidamente fundamentada no processo licitatório. (Acórdão 1567/2018-TCU-Plenário, relator Ministro Augusto Nardes) 
É obrigatório o estabelecimento de parâmetros objetivos para análise da comprovação (atestados de capacidade técnico-operacional) de que a licitante já tenha prestado serviços pertinentes e compatíveis em características, quantidades e prazos com o objeto da licitação (art. 30, inciso II, da Lei 8.666/1993) (Acórdão 361/2017-TCU-Plenário, relator Ministro Vital do Rêgo) 
É irregular a delimitação pelo edital de tipologia específica de obras para fins de comprovação de capacidade técnica de licitante, devendo ser admitida a apresentação de atestados que demonstrem a realização de empreendimentos de natureza similar ao objeto licitado, sob pena de ficar configurada restrição à competitividade. (Acórdão 1585/2015-TCU-Plenário, relator Ministro André Luis) 
Quanto aos demais pontos, cabe pontuar que a conclusão pela indevida inabilitação da empresa Nova Química teve por base os pareceres do Ministério da Saúde (peças 3 e 4) , isto é, os argumentos apresentados pelo contratante como razões de inabilitação da citada empresa. 
Assim, tendo em vista a existência de quesito genérico de avaliação da habilitação técnica, o qual tornou subjetiva a análise e restringiu à competitividade do edital do Pregão Eletrônico 85/2018, entende-se pelo não provimento das razões recursais apresentadas. 
CONCLUSÃO
Em face da análise das razões recursais apresentadas, concluiu-se que o subitem 7.1 do Termo de Referência (anexo do edital do pregão eletrônico 85/2018, conduzido pelo Ministério da Saúde) contem comando subjetivo e genérico, implicando na ausência de objetividade das análises de habilitação técnico e, consequentemente, restrição à competitividade do certame.
V - PROPOSTA DE ENCAMINHAMENTO
Ante o exposto, submetem-se os autos à consideração superior, propondo-se, com fundamento no art. 48 da Lei 8.443/1992, c/c arts. 285, § 2º, e 286, parágrafo único, do RI/TCU:
 	I - conhecer do pedido de reexame interposto pela empresa Eli Lilly do Brasil Ltda. contra o Acórdão 914/2019-TCU-Plenário, e, no mérito, negar-lhe provimento.
	II - 	dar ciência da deliberação ao recorrente, à Unidade Técnica e aos demais interessados.

Maria Augusta Rost (37017/OAB-DF) e outros; Renata Manzatto Baldin Pinheiro Alves (204.350/OAB-DF) e outros; Gabriel Al-cici da Mota (144.536/OAB-RJ) e outros.

Não atuou.

REPRESENTAÇÃO. INABILITAÇÃO DE LICITANTE ILEGAL. DETERMINAÇÃO PARA REALIZAÇÃO DE NOVO CERTAME. PEDIDO DE REEXAME. CONHECIMENTO. NÃO PROVIMENTO.

REPRESENTAÇÃO (REPR)

Secretaria de Recursos (SERUR); Secretaria de Controle Externo de Aquisições Logísticas (Selog).

Trata-se de pedido de reexame interposto por Eli Lilly do Brasil Ltda. contra o Acórdão 914/2019-TCU-Plenário, que determinou a realização de novo certame em substituição ao Pregão Eletrônico 85/2018, do Ministério da Saúde, que tinha por objeto registro de preços para aquisição de insulina humana (NPH e regular) . 
O Tribunal entendeu pela ausência de clareza e objetividade do edital e ilegal inabilitação da empresa Nova Química. 
	A recorrente defende a correção do edital e a devida inabilitação da Nova Química, tendo em vista inexistir compatibilidade ou semelhança entre os medicamentos constantes de seus atestados de capacidade técnica e a insulina; bem como não ter demonstrado aptidão técnica em relação às quantidades.
	A Serur refuta os argumentos apresentados e propõe negar provimento ao recurso.
	Ratifico o conhecimento do pedido de reexame, tendo em vista preencher os requisitos atinentes à espécie, conforme despacho que proferi à peça 69. 
	Quanto ao mérito, adoto os fundamentos contidos na instrução da unidade técnica como razões de decidir e nego provimento ao recurso.
	A decisão recorrida deixou assente que o edital, especialmente o item 7.1. do Termo de Referência, não estabeleceu, de forma clara e objetiva, os requisitos de qualificação técnica, com base em estudos técnicos que evidenciassem as exigências necessárias para a regular execução contratual. Consignou, ainda, graves impropriedades no parecer do Ministério da Saúde sobre a inabilitação.
	Não há reparos a serem feitos nesse entendimento.
	O Ministério da Saúde foi contraditório e subjetivo ao inabilitar a empresa Nova Química. Não aceitou atestado relativo ao fornecimento de produtos sintéticos, restringindo a competitividade do certame de forma indevida, uma vez que não havia, no edital, elementos suficientes para concluir pela não aceitação de produtos sintéticos e semissintéticos. 
	Ademais, afirmou, equivocadamente, reprovação de medicamento informado pela licitante e afastou atestado referente a produto biológico com base em critérios subjetivos, devidamente demonstrados pela decisão recorrida.
	No que se refere ao suposto não atendimento dos quantitativos mínimos, cabe ressaltar que o conteúdo do Enunciado de Súmula 263 do TCU deve ser compatibilizado com os demais entendimentos acerca da exigência de habilitação técnica, notadamente em relação aos que tratam de exigências de técnicas ou tipologias específicas sem a devida fundamentação.
	Com o processo pautado para julgamento, em 24/7/2020, a recorrente apresentou Questão de Ordem (peças 76-80) em que informa o fracasso do Pregão 52/2019, conduzido pelo Ministério da Saúde, para aquisição de insulina e alega o risco de desabastecimento do produto, no caso de não provimento de seu recurso, tendo em vista a perda de eficácia do item 9.3.3 do acórdão recorrido.
	Tal deliberação permitiu aquisição, a partir da ata de registro de preços decorrentes do Pregão 85/2018, somente dos quantitativos necessários à recomposição de manutenção dos estoques até a realização de novo certame.
	Considerando tais informações, retirei o processo de pauta para esclarecimento da questão junto ao Ministério da Saúde.
	O órgão informou que, em 27/1/2020, promoveu o Pregão 13/2020 em substituição ao pregão fracassado e em cumprimento à deliberação recorrida (peça 84) .
	Neste último certame, com participação das empresas Novo Nordisk Farmacêutica do Brasil Ltda., BIOMM S/A e Nova Química para os itens 1 (insulina regular) e 2 (insulina NPH) e da recorrente apenas no item 2, resultaram os Contratos 110 e 159/2020, firmados com Novo Nordisk, referentes aos itens 1 e 2, respectivamente.
	O Ministério assegura que os quantitativos adquiridos são capazes de atender a rede por um período de 12 meses, considerando o estoque estratégico. Novas contratações estão em preparação para períodos seguintes. 
	Sendo assim, não procedem as alegações quanto ao risco de desabastecimento e necessidade de provimento do recurso apresentadas em Questão de Ordem pela recorrente.
	Do exposto, conclui-se que o Ministério da Saúde adotou medidas para cumprimento do item 9.3, cujo adequado monitoramento está a cargo da E. Ministra Relatora Ana Arraes.
	Feitas essas considerações, voto para que o Tribunal adote a minuta de acórdão que ora submeto ao Colegiado.
TCU, Sala das Sessões Ministro Luciano Brandão Alves de Souza, em 29 de julho de 2020.
WALTON ALENCAR RODRIGUES 
Relator